【裁判字號】    97,易,2110
【裁判日期】    980203
【裁判案由】    重利
【裁判全文】
臺灣臺南地方法院刑事判決              97年度易字第2110號
公  訴  人  臺灣臺南地方法院檢察署檢察官
被      告  甲○○
上列被告因重利案件，經檢察官提起公訴（97年度偵字第8777號）
，本院判決如下：
    主  文
甲○○無罪。
    理  由
一、公訴意旨略以：被告甲○○基於重利之犯意，於民國九十五
    年間，在臺南縣市，經營地下錢莊，招攬急迫、輕率或無經
    驗之不特定人向其借款。嗣告訴人丙○○因經濟窘迫，經由
    他人之介紹，知悉被告甲○○經營地下錢莊，遂於九十五年
    九月間某日，與甲○○聯繫，甲○○即趁丙○○急需用錢之
    際，以借款新臺幣（下同）一萬元，每十五天收取一千元之
    利息，並預扣第一個月利息及簽發款項借用證予甲○○之方
    式，分別於九十五年九月十八日、九十五年十月十一日、九
    十五年十月十九日、九十六年一月九日、九十六年一月二十
    九日及九十六年二月二十五日，由甲○○，貸予十五萬元、
    十萬元、十五萬元、十萬元、十五萬元及五萬元共六次，而
    取得顯不相當之高利。嗣於九十六年四月間，因丙○○無力
    繼續繳納高利，甲○○遂屢向丙○○及其家人催討債務，丙○○及其姐曹妙貞始向警方報案，於九十七年六月五日上午
    九時三十分許，為警持本院核發之搜索票至臺南市○區○○○路一段8巷4號2樓甲○○住處搜索，而扣得丙○○簽發之
    簽發款項借用證六張，因認被告甲○○涉有刑法第三百四十
    四條之重利罪嫌等語。
二、本件以下引用之供述及非供述證據，檢察官、被告於本案言
    詞辯論終結前，均未爭執其證據能力，本院審酌各該證據均
    非違法蒐證取得之證據，且無證據力明顯過低之情形，復經
    本院於審判期日就各該證據依法進行調查、辯論，依刑事訴
    訟法第一百五十九條之五規定，自均有證據能力。
三、按犯罪事實應依證據認定之，無證據不得認定犯罪事實；不
    能證明被告犯罪者，應諭知無罪之判決，刑事訴訟法第一百
    五十四條第二項、第三百零一條第一項分別定有明文。次按
    ，告訴人之告訴，係以使被告受刑事訴追為目的，是其陳述
    是否與事實相符，仍應調查其他證據以資審認。復按事實之
    認定，應憑證據，如未能發現相當證據，或證據不足以證明
    ，自不能以推測或擬制之方法，以為裁判基礎。最高法院五
    十二年台上字第一三○○號、四十年台上字第八六號著有判
    例可資參照。準此，證據之證明倘有合理之懷疑存在，致使
    無從形成有罪之確信時，根據「罪證有疑，利於被告」之證
    據法則，即不得遽為不利被告之認定。
四、訊之被告固不否認於上開時、地借款予告訴人丙○○之事實
    ，然堅決否認每一萬元每十五天收取一千元之重利，辯稱：
    伊與被告有合作關係，伊打牆壁，被告及其家人收廢棄物，
    當初被告說欠人十五萬元，向伊借十五萬元週轉，並說要算
    三分利息給伊，所謂三分利是指每一萬元每月三百元，每十
    萬元每月三千元，每十五萬元每月四千五百元等語。經查：
    (一)告訴人丙○○因積欠地下錢莊債務，且無工作收入與財產
      ，在無力清償地下錢莊之急迫情況下，於九十五年九月十
      八日、九十五年十月十一日、九十五年十月十九日、九十
      六年一月九日、九十六年一月二十九日與九十六年二月二
      十五日，分別向被告借款十五萬元、十萬元、十五萬元、
      十萬元、十五萬元與五萬元，六筆合計七十萬元，並分別
      於各該借款期日簽立款項借用證，記載借款日期、金額及
      利息「民間三分」等事項，交付被告，告訴人就上開各筆
      借款，陸續支付利息至九十六年四月十九日，嗣後即未再
      支付利息等情，業據告訴人丙○○於警詢、偵查與本院審
      理中證述無訛，並有款項借用證六紙附卷可資佐證，且為
      被告所不爭執，自堪信為真實。
    (二)公訴意旨認被告涉犯重利罪嫌，係以告訴人丙○○之指證
      為據，然告訴人指訴：被告就各筆借款利息，係以每十五
      天為一期，利息以一百分計算，例如每借十萬元，每十五
      天利息一萬元等情，已為被告否認，告訴人上開指訴之事
      實，與扣案各筆借款之款項借用證所記載之「民間三分」
      利息不符，告訴人就其各筆借款所交付被告之利息金額，
      並未舉證以實其說。其次，被告雖曾前往告訴人住所催討
      債務，參照證人即告訴人之父乙○○證述：「他們拿那些
      借據來，借據上都有寫民間三分利，他們都堅持借丙○○
      是三分」（本院卷第26頁）、告訴人之姐曹妙貞證述：「
      只談到七十萬本金的事，沒有談到利息」等語（偵查卷第
      8頁），亦無從據以認定告訴人實際交付利息之金額。從
      而，告訴人所指訴上開交付利息金額之事實，既為被告否
      認，本件復查無具體事證足供證明，此部分自難據為不利
      於被告之認定。
五、再按刑法第三百四十四條重利罪成立之要件，須取得與原本
    顯不相當之重利，始足當之。至所取得之利息，是否與原本
    顯不相當，應就原本、利率、時間核算並審酌當地經濟狀況
    ，比較社會上一般債務之利息，是否顯有特殊之超額為斷（
    最高法院九十四年度台上字第一五四八號裁判要旨參照），
    本件被告辯稱上述六筆借款之利息，均係以每月三分，即每
    一萬元每月三百元計算等語，核與扣案款項借用證六紙所記
    載之「民間三分」相符，復與告訴人所證述：「被告要求三
    分，不然不借我錢」等語無違，而被告前往告訴人住所向告
    訴人之父曹進忠催討債務時，亦稱利息為三分，已見前述，
    被告所辯，既與事證相符，自堪可採信。是以月息三分（即
    百分之三）來計算，週年利率應為百分之三十六，民法第二
    百零四條固明定法定最高利率週年百分之二十，然此係限制
    債權人就超過法定最高利率部分之利息無請求權，非謂約定
    利息超過法定最高利率即構成重利罪，衡諸一般民間資金往
    來之借款利息通常為二至三分（即月息百分之二、三）之交
    易習慣，參酌證人即告訴人之父乙○○亦證述：「三分是正
    常的利息」等語（本院卷第26頁），則約定月息三分，尚難
    認屬顯不相當之重利。又借款時預扣第一期利息，亦為民間
    資金往來者所慣常使用，雖事涉民法上金錢借貸要物契約本
    金金額之計算，然尚不足為認定重利罪嫌之依據。
六、另被告於九十六年五月間雖曾委託蔡宗義及綽號「黑肉」之
    蔡木村二人至告訴人住所向告訴人之父乙○○催討本件債務
    ，被告亦在蔡宗義、蔡木村之後親往告訴人住所催討債務，
    已據告訴人提出監視錄影翻拍照片五張附卷為證，然由證人
    乙○○證述：「被告來是說丙○○向人家借錢，已經無法還
    了，叫我趕快處理，可以商量」、「他們是好好跟我講趕快
    處理，錢可以再利用，愈快處理愈好講，愈慢處理愈不好講
    」等語（本院卷第26頁），告訴人既積欠借款債務，被告縱
    有向告訴人家人催討債務之事實，並不違反常情，亦無使用
    非法手段，此部分自不成立犯罪可言，併為說明。
七、綜上，本件查無具體事證足資證明告訴人指訴被告就六筆借
    款收取重利之事實，被告所辯按月息三分收取利息，既與扣
    案款項借用證記載事項相符，復與證人乙○○證述情節無違
    ，自不足為不利於被告之認定。此外，復查無其他積極證據
    足資證明被告涉犯重利罪，自應對被告為無罪之諭知。
八、據上論斷，應依刑事訴訟法第三百零一條第一項，判決如主
    文。
本案經檢察官林朝文到庭執行職務。
中    華    民    國    98    年    2     月    3    日
                  刑事第四庭    法  官  林逸梅
以上正本證明與原本無異。
如不服本判決應於收受本判決後10日內向本院提出上訴書狀，並
應敘述具體理由。其未敘述上訴理由者，應於上訴期間屆滿後20
日內向本院補提理由書狀（均須按他造當事人之人數附繕本）「
切勿逕送上級法院」。
                                書記官  郭純瑜
中    華    民    國    98    年    2     月    4     日


司法院資訊處製作；財團法人民間司法改革基金會備份。
